臺灣高等法院高雄分院民事裁定　　　　 100年度再易字第19號
再 審原告　 楊翔安
　　　　　　楊琳葵
再 審被告　 摩根聯邦資產管理股份有限公司
法定代理人　葉世禧
上列當事人間損害賠償事件，再審原告對於民國100 年4 月13日
本院99年度上易字第301 號確定判決，提起再審之訴，本院裁定
如下：
    主  文
再審之訴駁回。
再審訴訟費用，由再審原告楊翔安負擔。
    理  由
一、按再審之訴，應於三十日之不變期間內提起。前項期間，自
    判決確定時起算，判決於送達前確定者，自送達時起算。其
    再審理由發生或知悉在後者，均自知悉時起算。但自判決確
    定後已逾5 年者，不得提起。民事訴訟法第500 條第1 、2
    項著有明文。經查，本院99年度上易字第301 號塗銷所有權
    移轉登記事件（下稱原確定事件），於民國100 年4 月13日
    宣示判決，該判決不得上訴於第三審，於宣示判決時確定（
    下稱原確定判決）。再審原告於100 年4 月20日收受原確定
    判決，有原確定判決及本院電話查詢紀錄單各1 件附卷可稽
    ，堪可認定。從而，再審原告以原確定判決有再審理由，於
    100 年5 月20日向本院提起再審之訴，揆諸前揭說明，關於
    再審不變期間之遵守，合於法律規定，先予敘明。
二、本件再審被告於原審請求視同再審原告楊琳葵（下稱楊琳葵
    ）、再審原告楊翔安（下稱楊翔安）就座落高雄市○○區○
    ○段338 地號土地（權利範圍：10000 分之185 ），及其上
    建物建號2600號即門牌號碼高雄市○○區○○路397 號5 樓
    （權利範圍：全部，下合稱系爭房地）於94年8 月28日所為
    之贈與債權行為，及於94年9 月5 日經高雄市政府地政處楠
    梓地政事務（下稱楠梓地政事務所）以左地字第7874號收件
    ，於94年9 月6 日所為之所有權移轉物權行為，均予撤銷，
    核屬民事訴訟法第56條第1 項所稱訴訟標的，對於共同訴訟
    之各人必須合一確定，共同訴訟人楊翔安對於原確定判決及
    第一審判決提起再審之訴，係為有利益於共同訴訟人楊琳葵
    之行為，依同條項第1 款之規定，其效力及於共同訴訟人楊
    琳葵，爰併列共同訴訟人楊琳葵亦為再審原告，亦予敘明。
三、次按有下列各款情形之一者，得以再審之訴對於確定終局判
    決聲明不服。但當事人已依上訴主張其事由或知其事由而不
    為主張者，不在此限：13、當事人發現未經斟酌之證物或得
    使用該證物者。但以如經斟酌可受較有利益之裁判者為限。
    為民事訴訟法第496 條第1 項13款所明定；依第466 條不得
    上訴於第三審法院之事件，除前條規定外，其經第二審確定
    之判決，如就足影響於判決之重要證物，漏未斟酌，亦得提
    起再審之訴。同法第497 條亦定有明文。又按民事訴訟法第
    496 條第1 項第13款所謂當事人發見未經斟酌之證物或得使
    用該證物，係指在前訴訟程序不知有該證物，現始知之，或
    雖知有此而不能使用，現始得使用者而言。是當事人如已於
    前訴訟程序中提出而未經斟酌之證物，並不包括在內（最高
    法院77年度台上字第592 號、81年度台上字第1034號裁判要
    旨參照）；若證物在前訴訟程序業經提出，而為法院所不採
    ，即非此之所謂發現未經斟酌之證物（最高法院78年度台上
    字第1615號、80年度台上字第1645號裁判要旨參照）。再按
    民事訴訟法第497 條所謂「重要證物漏未斟酌」，係指當事
    人在前訴訟程序已經提出，第二審確定判決漏未於判決理由
    中斟酌者而言；易言之，該項證物如經斟酌，原確定判決將
    不致為如此之論斷。倘若經斟酌亦不足影響原確定判決之內
    容，或原確定判決曾於理由中說明其為不必要之證據者，均
    與本條規定要件不符。末按再審之訴不合法者，法院應以裁
    定駁回之。同法第502 條亦揭有明文。
四、再審原告主張：楊翔安於87年間取得勞工貸款資格，並因與
    楊琳葵係夫妻關係，故以楊琳葵名義購買系爭房地，且以楊
    琳葵為借款人，向訴外人台灣中小企業銀行股份有限公司（
    下稱台灣中小企銀）辦理勞工貸款，而台灣中小企銀之貸款
    ，均係楊翔安以每月薪資交由楊琳葵持往繳納。至勞工貸款
    不足額部分，另向台灣中小企銀借款新台幣（下同）400,00
    0 元，並由楊翔安向胞兄借款清償。再審原告離婚後，楊琳
    葵將系爭房地返還楊翔安，並由楊翔安續以勞工資格向中國
    信託商業銀行（下稱中信銀行）辦理貸款。系爭房地自86年
    間買受後，有關貸款之繳納，係由楊翔安自其高雄西甲郵局
    000000-0000000-0郵局帳號匯款至楊琳葵在台灣中小企銀之
    帳號內支付。楊翔安為購買系爭房地所支付之金額，已超過
    系爭房地本身之價值2 倍，詎楊琳葵將其交付應清償銀行的
    貸款，均挪為他用，且欠下大筆債務，非但造成再審原告離
    婚，亦導致本件訴訟的發生。事實上，伊受贈取得系爭房地
    所有權，並非無償取得，實因夫妻間財產贈與係免稅，故以
    贈與方式為之。此外，再審原告離婚後，系爭房地向銀行所
    貸得之款項，均由楊翔安繳納，亦有行政院勞工委員會（下
    稱勞委會）94年12月16日勞福1 字第0940070471號函（下稱
    系爭函示，見本院卷第10頁）可證。綜上所述，足認系爭房
    地係由楊翔安購買，故伊自楊琳葵取得系爭房地之所有權，
    並非無償取得，原確定判決認定楊翔安無償取得系爭房地，
    自有違誤。綜上，原確定判決有民事訴訟法第496 條第1 項
    第13款當事人發現未經斟酌之證物或得使用該證物；或第49
    7 條就足影響於判決之重要證物，漏未斟酌之再審事由，再
    審原告自得提起再審之訴，聲明：(一)原確定判決及第一審（
    台灣高雄地方法院99年訴字第608 號）判決均廢棄。(二)再審
    被告在第一審之訴駁回。
五、再審原告雖執系爭函示，主張：原確定判決有民事訴訟法第
    496 條第1 項第13款當事人發現未經斟酌之證物或得使用該
    證物；或第497 條就足影響於判決之重要證物，漏未斟酌之
    再審事由云云。惟查，參酌勞委會針對楊翔安陳情准予續用
    勞工住宅貸款資格乙節，於94年12月16日以系爭函示通知楊
    翔安，略謂：再審原告於94年8 月26日協議離婚，並將原登
    記於楊琳葵名下之系爭房地所有權，以贈與方式登記於楊翔
    安名下，該會基於維護勞工權益考量，同意以楊翔安為借款
    人，並續用勞工住宅貸款之優惠利率，同時請楊翔安向原貸
    款銀行即台灣中小企銀大昌分行辦理後續事宜（見本院卷第
    10頁）等語相互以觀，堪認系爭函示早於94年12月間即已發
    函通知楊翔安。而按系爭函示既於94年12月間通知楊翔安，
    則楊翔安於前訴訟程序審理中，自得依法提出，以供法院審
    酌。詎楊翔安既未於前訴訟程序審理中提出系爭函示，亦未
    說明或證明在前訴訟程序審理中，並不知系爭函示的存在，
    現始知之，或雖知有此函示，卻不能使用，現始得使用者，
    揆諸前揭說明，顯不符合民事訴訟法第496 條第1 項第13款
    規定之再審事由要件。次查，楊翔安既未於前訴訟程序審理
    中提出系爭函示，以為主張，則揆諸前揭說明，亦不屬民事
    訴訟法第497 條所謂「重要證物漏未斟酌」之要件。從而，
    楊翔安以系爭函示，主張有再審事由，提起本件再審之訴，
    於法即有未合。又查，依民事訴訟法第496 條第1 項13款及
    第497 條規定，再審原告得以上開事由，提起再審之訴者，
    係以提出之證物，如經法院斟酌可受較有利益之裁判，或足
    以影響判決之重要證物為限。本件依楊翔安提出系爭函示載
    明：勞委會同意於楊琳葵將名下之系爭房地所有權，以贈與
    方式登記於楊翔安名下後，基於維護勞工權益考量，得以楊
    翔安為借款人，並續用勞工住宅貸款之優惠利率等語相互以
    觀，堪認楊翔安縱於前訴訟程序審理中提出系爭函示，以為
    主張，核亦無從資為推翻原確定判決認定楊琳葵以贈與方式
    ，無償移轉系爭房地所有權予楊翔安之事實，足徵楊翔安提
    出系爭函示，確實不符合上述民事訴訟法有關再審之訴之法
    定要件。而按再審原告提起本件再審之訴，既不合法，自應
    依民事訴訟法第502 條第1 項規定，逕以裁定駁回。末查，
    楊翔安提起本件再審之訴係專為自己之利益而為訴訟行為，
    因此再審訴訟費用應由楊翔安負擔，以符公平，併予敘明。
六、據上論結，本件再審之訴不合法，依民事訴訟法第502 條第
    1 項、第95條、第78條，裁定如主文。
中    華    民    國  100     年    6     月    7     日
                            民事第四庭
                                審判長法官  蔡文貴
                                法      官  謝靜雯
                                法      官  李昭彥
以上正本證明與原本無異。
本件不得抗告。
中    華    民    國  100     年    6     月    7     日
                                書  記  官  黃一秋